【裁判字號】    95,台上,4527
【裁判日期】    950817
【裁判案由】    強盜
【裁判全文】
最高法院刑事判決            九十五年度台上字第四五二七號
    上  訴  人  甲○○
                乙○○
                        之3號.
    上 列一 人
    選任辯護人  藍庭光律師
                劉志卿律師
上列上訴人等因強盜案件，不服臺灣高等法院臺南分院中華民國
九十五年四月十三日第二審更審判決（九十五年度上更(二)字第五
號，起訴案號：臺灣雲林地方法院檢察署九十二年度偵字第二五
０七號、第二五九一號、第二六四０號、第二六五四號、第二七
五０號、第二八三七號、第二八九一號、第二九八九號、第三０
二０號、第三０二一號、第三一八五號），提起上訴，本院判決
如下：
    主  文
原判決撤銷，發回臺灣高等法院臺南分院。
    理  由
本件原判決認定：上訴人乙○○於民國八十六年、八十七年間，
因搶奪、贓物、竊盜等罪，經臺灣板橋地方法院分別判處有期徒
刑一年、四月、四月，搶奪、贓物部分提起上訴，經臺灣高等法
院駁回確定，並經該院就上開三罪，定應執行有期徒刑一年六月
確定，於九十年十一月二日執行完畢。陳韋亨、蔡文富、吳勇智
（該三人均已判刑確定）及上訴人甲○○，基於共同意圖為自己
不法所有概括犯意，由甲○○出面租得車牌號碼ＩＩ－三三九八
號、九Ｒ－二八九一號小客車，作為交通工具，並攜帶客觀上足
以對人生命、身體、安全，構成威脅，具有危險性之兇器西瓜刀
三支（均未扣案），於原判決附表編號一、二、五、六所示時、
地，由甲○○在外接應把風，陳韋亨、蔡文富、吳勇智則著陳韋
亨、蔡文富、吳勇智、甲○○所有之鴨舌帽、口罩、手套，並攜
帶塑膠袋一只，及分持上開西瓜刀進入屋內（僅扣得手套四只，
餘均未扣案），或以西瓜刀架在屋內被害人頸部，或以揮舞西瓜
刀威嚇在場被害人等強暴、脅迫方式，致使許明葛、陳宏享、蕭
東源、許裕泰、許長華、許長卿、許長存、許麗枝、王宋、劉才
任、綽號「阿福、阿梅、阿財」、黃秀圓、蔡瑞和、吳秋美、鄭
碧月（詳該附表編號一、二、五、六所示）等人，不能抗拒，連
續強取該附表編號一、二、五、六所示財物，得手後搭乘上開小
客車，逃離現場。嗣甲○○、陳韋亨、蔡文富、吳勇智，又承上
犯意，再與黃盟慎（業經判刑確定）共同基於意圖為自己不法所
有概括犯意，或由黃盟慎提供Ｓ五－０六０六號小客車，或由甲
○○出面租得ＩＩ－三三九八號小客車，作為交通工具，攜帶客
觀上足以使對人生命、身體、安全構成威脅具有危險性之兇器西
瓜刀三支、電擊棒一支（均未扣案），於原判決附表編號三、七
、八、九、十、十一、十二、十三、十四、十五、十七所示時、
地，由黃盟慎開車，負責在外接應把風，陳韋亨、蔡文富、甲○
○、吳勇智則分著上開鴨舌帽、口罩、手套，攜帶塑膠袋一只，
並分持上開西瓜刀、電擊棒進入屋內，或以西瓜刀架在屋內被害
人頸部，或以揮舞西瓜刀及敲打桌子，以威嚇在場被害人等強暴
、脅迫方式，致使洪輝忠、洪明東、洪啟順、邱東浮、施朝、施
鏡湖、施嘉欣、施建旭、馬秋元、楊茂男、方明、歐陽燦安、李
勇佳、呂明欽、蔡昆隆、蔡昆山、陳鎮、沈賜宗、伍文裕、蔡國
和、吳駿原、侯金滄、陳秋參、吳麗容、吳麗玉、吳麗春、吳明
珠、何滄吉、何明星、何格旭、蘇紅棗、「阿玉」、「阿滿」、
許錦進、郭清松、賴德雄、郭永坤、許永慶、陳永生、沈應宗、
洪健峰、陳志榮、郭振南、黃金雄、陳文田、王文丙、王北辰、
王萬居等人，不能抗拒，連續強取該附表編號三、七、八、九、
十、十一、十二、十三、十四、十五、十七所示財物，得手後搭
乘黃盟慎所駕駛Ｓ五－０六０六號小客車逃離現場。又陳韋亨、
蔡文富、黃銘宗及上訴人乙○○，共同基於意圖為自己不法所有
犯意，於九十二年一月二十八日晚上九時許（詳原判決附表編號
十八），由乙○○駕駛Ｔ五─七四０九號小客車，搭載陳韋亨、
蔡文富、黃銘宗，至臺北縣中和市○○路三九號三樓（詳該附表
編號十八），推由乙○○負責開車，在外接應，陳韋亨、蔡文富
各持菜刀一把，黃銘宗持玩具手槍一支（菜刀與玩具手槍均未扣
案），進入上開處所後，以揮舞菜刀及玩具手槍方式，威嚇在場
者強暴、脅迫方法，至使劉義明、詹鴻明、龔以章、陳鴻寬、林
建租等人，不能抗拒，強取現金新臺幣（下同）八萬二千五百元
及行動電話三具，得手後陳韋亨、蔡文富、黃銘宗，先搭乘計程
車逃離現場，旋由乙○○駕車與之會合後，一起逃逸，並平分贓
款。嗣經該附表編號五至七部分被害人王宋等，向雲林縣警察局
北港分局報案，經臺灣雲林地方法院檢察署檢察官指揮雲林縣警
察局北港分局、斗南分局、內政部警政署刑事警察局偵一隊二組
、臺北市憲兵隊機動第一組、電信警察第一中隊、國道公路警察
局第三警察分隊、行政院海岸巡防署雲林查緝隊共同查獲，並扣
得手套四只等情。因將第一審對上訴人等之科刑判決部分撤銷，
改判分別論處甲○○連續意圖為自己不法之所有，結夥三人以上
，攜帶兇器於夜間侵入住宅，以強暴、脅迫至使不能抗拒，而取
他人之物罪刑（處有期徒刑十一年）及乙○○意圖為自己不法之
所有，結夥三人以上，攜帶兇器於夜間侵入住宅，以強暴、脅迫
至使不能抗拒，而取他人之物（累犯）罪刑（處有期徒刑八年）
；固非無見。
惟查：（一）有罪之判決書，對被告有利之證據不採納者，應說
明其理由，為刑事訴訟法第三百十條第二款所明定；故有罪判決
書對於被告有利之證據，如不加採納，必須說明其不予採納之理
由，否則即難謂無判決不備理由之違誤。依上引原判決事實認定
，甲○○係親身參與該判決附表編號七所示之加重強盜犯行，當
時駕車在外接應把風者係共犯黃盟慎；但證人施朝證稱：「有四
個人拿刀進去，都不高，矮矮的」、「（問：現在是否可以指認
庭內之人【指上訴人等】有無到你們那裡去﹖）現在在場的人都
沒有」、「我一百六十幾公分，去的人跟我差不多高，瘦瘦的，
一個站在門口的比我矮，相差沒有幾公分」、「（問：你如何認
定今日在場之人不是四名歹徒﹖）當時有稍微抬起頭來看，有印
象，今日在場人沒有」、「（問：請轉頭看庭內二位被告，是否
當日有參與﹖）當日沒有這二位」（見原審卷第二三八頁至第二
四０頁）；如若無誤，則甲○○是否參與原判決附表編號七之加
重強盜犯行？已非無疑，施朝上開證言，似屬有利於甲○○之證
據，原判決未說明不予採納之理由，有理由不備之違法。（二）
有罪之判決書，應記載認定犯罪事實所憑之證據及其認定之理由
，刑事訴訟法第三百十條第一款定有明文；而認定事實所憑之證
據，須確實存在，倘判決書內所記載之證據，與卷內筆錄或證物
之內容不相適合，則其判決之根據，實際上並不存在，自屬採證
違法。依原判決事實認定及理由說明，黃銘宗僅與乙○○共犯原
判決附表編號十八之加重強盜犯行，對甲○○所犯之連續加重強
盜犯行，均未參與，其於偵審中供認犯罪之供述，又皆與甲○○
無關；原判決竟執黃銘宗在偵審中供認犯罪之供述，作為甲○○
供認犯罪之自白與事實相符之補強證據（見原判決第四頁倒數第
一行至第五頁第六行），此部分採證法則之運用，自屬於法有違
。（三）被害人劉義明、詹鴻明、龔以章、陳鴻寬、林建租於警
詢時一致證稱：渠等遭三名歹徒強盜財物之地點係劉義明位於臺
北縣中和市○○街三九號三樓之神壇等語（見警局卷第十宗第四
九頁、第五三頁、第五四頁、第五九頁、第六四頁、第六九頁）
，而卷附之強盜現場照片，亦顯示該神壇僅有零亂放置之桌椅、
沙發等雜物，未見一般住宅或現有人居住建築物內應有之設備；
被害人詹鴻明於原審復證稱：「我們在二樓頂玩麻將，他們從旁
邊樓梯跑上去，那邊沒有做門，只有一個拉門，他們將拉門打開
就進去了」（見原審卷第二八九頁）。則劉義明開設神壇之臺北
縣中和市○○街三九號三樓，是否係住宅或通常為人所居住之處
所，尚非明確，此部分事實不明，本院就原判決論乙○○以意圖
為自己不法之所有，結夥三人以上，攜帶兇器「於夜間侵入住宅
」，以強暴、脅迫至使不能抗拒，而取他人之物罪名，是否妥適
，無從為法律上當否之判斷。（四）原判決事實認定，其附表編
號一、二、三、五、六、七、八、九、十、十二、十三、十四、
十五、十七、十八所示之強盜事實，均有二個或二個以上之被害
人；於理由說明：「被告等（即上訴人等）分別為編號一至十八
之強盜行為，除其中編號十一及編號十六所示被害人僅一人外，
其餘強盜行為，被害人均為數人（詳各該附表被害人欄所示），
被告等同時地對該數名被害人為強盜行為，屬想像競合犯，應依
刑法第五十五條規定，以一罪論」；如若均屬無誤，則該附表上
開編號所示之各該被害人是否皆已遭上訴人等或其他共犯強盜財
物得逞﹖及遭強盜之財物，各該被害人是否均有管領權能﹖關係
該部分強盜行為已否既遂﹖自應詳加查證根究明白，原判決事實
欄就此俱未明確認定，致此部分事實不明，本院無從為該部分適
用法律當否之判斷。（五）依原判決事實認定，甲○○參與者僅
係該判決附表編號一、二、三、五、六、七、八、九、十、十二
、十三、十四、十五、十七所示之加重強盜犯行，乙○○則參與
該附表編號十八之加重強盜犯罪，上開附表編號四、十六所示之
犯行，甲○○、吳冠翰均未參與；上開事實認定與原判決理由說
明：「被告等（即上訴人等）分別為編號一至十八之強盜行為」
（見原判決正本第十九頁第五行、第六行），顯相牴觸，自屬判
決理由矛盾。（六）原判決分別論處上訴人等「於夜間侵入住宅
」強盜，惟於理由內並未說明為此認定所憑之證據及其理由，有
理由不備之違法；本院前次發回意旨，即已指摘及此，原判決仍
未補正，致原有之違法瑕疵，依舊存在。以上，或係上訴人等之
上訴意旨所分別指摘，或屬本院得依職權調查之事項，應認原判
決仍有撤銷發回更審之原因。又原判決就甲○○敘明不另為無罪
諭知部分，因檢察官認與上開發回部分，有裁判上一罪關係，基
於審判不可分原則，應併予發回。
據上論結，應依刑事訴訟法第三百九十七條、第四百零一條，判
決如主文。
中    華    民    國  九十五  年    八    月   十七   日
                      最高法院刑事第十二庭
                          審判長法官  林  永  茂
                                法官  洪  文  章
                                法官  蘇  振  堂
                                法官  蕭  仰  歸
                                法官  何  菁  莪
      本件正本證明與原本無異
                                      書  記  官
中    華    民    國  九十五  年    八    月  二十四  日
                                                      v


司法院資訊處製作；財團法人民間司法改革基金會備份。
